【裁判字號】    98,消債更,1028
【裁判日期】    980728
【裁判案由】    聲請更生程序
【裁判全文】
臺灣高雄地方法院民事裁定          98年度消債更字第1028號
聲  請  人  甲○○
                        號
代  理  人  王叡齡律師
上列當事人因消費者債務清理事件聲請更生，本院裁定如下：
    主  文
聲請駁回。
聲請費用由聲請人負擔。
    理  由
一、聲請意旨略以：聲請人前未曾依「中華民國銀行公會會員辦
    理消費金融案件無擔保債務協商機制」請求共同協商債務清
    償方案，後於消費者債務清理條例施行後乃向最大債權金融
    機構即臺灣銀行請求協商而未成立，而聲請人對金融機構因
    消費借貸所負之債務計達新台幣（下同）114 萬元，惟聲請
    人每月薪資所得於扣除必要生活費用及扶養父母費用後業幾
    無法維生而已不能清償債務，而聲請人所負無擔保或無優先
    權之債務總額並未逾1,200 萬元，復未經法院裁定開始清算
    程序或宣告破產，爰依法聲請更生等語。
二、按「為使負債務之消費者得依本條例所定程序清理其債務，
    以調整其與債權人及其他利害關係人之權利義務關係，保障
    債權人之公平受償，謀求消費者經濟生活之更生及社會經濟
    之健全發展，特制定本條例。」、「債務人不能清償債務或
    有不能清償之虞者，得依本條例所定更生或清算程序，清理
    其債務」，消費者債務清理條例第3 條定有明文，是消費者
    債務清理條例之立法，其中心思想乃認陷於經濟上困境之消
    費者若任其於惡性循環之債務窘境中自生自滅，其將衍生嚴
    重之社會問題，致難以維持安定之社會經濟秩序，故有予之
    分別情形依更生或清算之程序清理其債務之必要，藉以妥適
    調整其與各相關債權人等間之權利義務關係，以謀求消費者
    經濟生活之更生機會，從而健全社會經濟發展，惟私法上之
    債之關係，係以當事人間之信賴關係為基礎，為社會經濟組
    織之重要支柱，故當事人於以法律行為追求自己之利益之際
    ，亦應顧及對方之利益，並考量債權債務在社會上之作用，
    本於誠實及信用之原則，行使其債權及履行其債務，故債務
    人之消費者欲以上開條例為其所負義務之調整者，自應本於
    誠信原則之本旨，僅在其不能清償債務或有不能清償之虞而
    使其陷於經濟上之困境時始得准許之，以避免其藉此善意之
    立法而惡意圖謀減免債務，致使社會陷於道德之危險，並因
    此使信用緊縮而造成社會經濟之動盪。
三、聲請人主張其於前業向最大債權金融機構臺灣銀行請求共同
    協商債務清償方案，惟於民國98年1 月5 日業經該銀行通知
    前置協商不成立等情，此有聲請人提出之前置協商不成立通
    知書乙紙在卷可稽，則依前揭條文之規定及說明，其自應有
    不能清償債務或有不能清償之虞，且此情形業使其陷於經濟
    上之困境時，法院始須准之進行更生或清算。
四、聲請人固以其對金融機構因消費借貸所負之債務計達114 萬
    元，惟其每月薪資所得於扣除必要生活及扶養父母費用（租
    金：每月6,800 元，扶養費每月5,000 元）後已不能清償債
    務等語為本件更生之聲請，並提出債權人清冊、財產及收入
    狀況說明書、戶籍謄本、薪資明細表、綜合所得稅各類所得
    資料清單、財產歸屬資料清單、財團法人金融聯合徵信中心
    當事人查詢個人資料回覆書、勞工保險被保險人投保資料表
    繳納保險費證明書、房屋租賃契約書等件為證，惟查：
  (一)聲請人於前所為前置協商不成立之原因乃為「未能接受顯足
    以負擔之還款方案」，聲請人堅持每期僅還款1,670 元，而
    協商不成立乙節，此有上開前置協商不成立通知書及臺灣銀
    行98年7 月14日銀債管字第09800304821 號函在卷可稽。
  (二)按「負扶養義務者有數人而其親等同一時，應各依其經濟能
    力，分擔義務」、「受扶養權利者，以不能維持生活而無謀
    生能力者為限。前項無謀生能力之限制，於直系血親尊親屬
    ，不適用之。」、「因負擔扶養義務而不能維持自己生活者
    ，免除其義務。但受扶養權利者為直系血親尊親屬或配偶時
    ，減輕其義務。」、「扶養之程度，應按受扶養權利者之需
    要與負扶養義務者之經濟能力及身分定之。」，民法第1115
    條第3 項、第1117條、第1118條、第1119條分別定有明文。
    聲請人之父母吳柄蒼（42年9 月26日生）、吳鄭麗美（47年
    8 月17日生）名下共有汽車1 部，其父於95、96、97年未申
    報任何所得，其母於95、96、97年度經申報之所得合計138,
    830 元等情，此有綜合所得稅各類所得資料清單、財產歸屬
    資料清單、戶籍謄本等件在卷足憑（本院卷第59至66頁、第
    22至24頁），而聲請人之父母依所得申報資料所示雖無甚所
    得，然稅捐單位之所得資料僅係於納稅義務人為所得申報或
    扣繳單位為所得扣繳時始會有之，其清單所列無所得者，實
    際上並非即為無其它所得、收入，且其父母名下有汽車1 輛
    ，依其年歲（55、50歲）復非已達無工作能力之程度，其等
    是否均已達不能維持生活之程度實非無疑，而聲請人雖陳稱
    其父罹有肺癌及肺水腫等疾病，其母則曾中風云云，然就其
    父罹患疾病致無法維持生活乙節，並未為任何釋明，而其母
    曾於91年間腦罹患腦中風，固據提其出診斷證明書為憑（本
    院卷第96頁），但依該證明書所載，其母乃係於91年9 月9
    日至同年月20日因腦中風及本態性高血壓，住院治療後出院
    ，並於91年9 月26日至同年11月1 日門診追蹤4 次，而聲請
    人之母於95、96、97年度既已能工作，而領有薪資所得，顯
    見其上開疾病經治療後應已不影響其工作能力，尚難據此憑
    認其有何不能維持生活之情事，且聲請人亦未提出有實際支
    出扶養費之證明，自難認其每月確有支出5,000 元扶養費之
    事實。
  (三)聲請人乃任職於友邦產物保險股份有限公司（下稱友邦保險
    公司），其於97年度之總所得為339,409 元，名下有汽車1
    部等求，此亦有綜合所得稅各類所得資料清單及財產歸屬資
    料清單在卷足憑（本院卷第18至21頁），是依上開資料計算
    ，聲請人於97年度之每月平均收入為28,284元，則以聲請人
    現雖在外賃屋住居，除每月租金6,800 元外，復無其它特殊
    必要之支出（如重大傷病等），再參以98年度臺灣縣最低生
    活費每月10,792元之標準（聲請人業已負債100 萬元以上，
    其本須以較低之標準生活而節忖開銷用以償債始符誠信，債
    務人自不得以無負債人員之一般生活標準以上而同為要求）
    ，其於扣除此必要之生活費標準後，每月即尚餘1 萬元左右
    （28,284-10,792-6,800=10,693）可供清償債務，於此自不
    得認其已有不能償債務或有不能清償之虞之情事，則以其扣
    除必要生活費及房屋租金之每月可支配金額於清償債務後之
    情況，自尚未陷於經濟上之困境而無得維持生活。
  (四)則聲請人之每月薪資所得扣除每月必要生活費用及房屋租金
    後，仍有1 萬元左右，而前置協商程序因聲請人未能接受顯
    足以負擔之還款方案，堅持每月僅清償1,670 元，致協商不
    成立，已如前述。至聲請人現縱有部分薪資遭債權人強制執
    行，惟倘協商成立，此部分執行程序仍非不可能停止，聲請
    人竟於請求協商時堅持僅每月清償1,670 元之還款條件，而
    不接受顯足以負擔之還款方案，足見聲請人一心係欲循債務
    清理之程序以圖脫免債務之責任而無任何清償之誠意甚明。
五、綜上所述，聲請人於聲請前既無不能償債務或有不能清償之
    虞之情事，依上開說明及規定，其聲請之更生已有要件不備
    及違誠信說明之義務，自應駁回其更生之聲請，爰裁定如主
    文。
六、依消費者債務清理條例第8 條、第15條，民事訴訟法第78條
    ，裁定如主文。
中    華    民    國    98    年    7     月    28    日
                  民事第三庭  法    官  劉惠娟
上為正本係照原本作成
如不服本裁定，應於裁定送達後10日內，以書狀向本院提出抗告
，並繳納抗告費新臺幣1千元
中    華    民    國    98    年    7     月    28    日
                            書  記  官  火秋予


司法院資訊處製作；財團法人民間司法改革基金會備份。
